臺中高等行政法院判決
                                     111年度交上字第27號
上  訴  人  金勝龍                               

被 上訴 人  臺中市交通事件裁決處

代  表  人  黃士哲              
上列當事人間交通裁決等事件，上訴人對於中華民國110年12月3
0日臺灣臺中地方法院109年度簡字第14號行政訴訟判決，提起上
訴，本院判決如下：
    主  文
原判決關於駁回上訴人請求被告機關106年度罰執字第76035號至
76045號、106年度道罰執字第95575號至95578號及106年度道罰
執字第100761號行政處分不存在部分廢棄，發回臺灣臺中地方法
院行政訴訟庭。
其餘上訴（原判決駁回上訴人請求確認原處分無效部分）駁回。
駁回部分上訴審訴訟費用由上訴人負擔。
　　事實及理由
一、事實概要：上訴人所有車牌號牌AHP-8151號自用小客車（下
    稱系爭車輛），自民國103年11月1日至105年2月13日間，因
    「汽車行駛於應繳費之公路經催繳不依規定繳費」、「在道
    路收費停車處所停車經催繳不依規定繳納」及「不緊靠道路
    右側停車」等共16件違章行為，經被上訴人分別依道路交通
    管理處罰條例（下稱道交條例）第27條第1項、第56條第2項
    、第56條第1項第6款及違反道路交通管理事件統一裁罰基準
    表等規定，於105年3月4日、105年3月10日、105年8月18日
    、105年10月7日以中市裁字第68-ZCP057558、68-1G0000000
    、68-ZCP073093、68-ZCR158916、68-ZCP090110、68-1AI83
    0013、68-1AI830014、68-1CP144810、68-ZCP078987、68-Z
    CP081080、68-ZCP082913、68-ZAR105521、68-ZCP098355、
    68-ZCP112403、68-ZCP102131、68-G6H133380號共16件裁決
    書（下稱原處分），分別裁罰上訴人新臺幣（下同）300元
    、1,200元等，合計裁處上訴人罰鍰5,700元。上訴人未繳清
    罰鍰，被上訴人即移送法務部行政執行署臺中分署強制執行
    完畢。上訴人不服，提起本件訴訟，經臺中地方法院行政訴
    訟庭判決（下稱原判決）駁回其訴後，提起本件上訴。
二、上訴人起訴之主張及聲明、被上訴人於原審之答辯及聲明暨
    原判決關於證據取捨、認定事實及適用法規之論據，均詳如
    原判決所載。
三、上訴人上訴意旨略以：
(一)依最高行政法院110年度大字第2號裁定以：「民國90年1月1
    7日修正公布之道路交通管理處罰條例第90條前段規定：『違
    反本條例之行為，自行為成立之日起；行為有連續或繼續之
    狀態者，自行為終了之日起，逾3個月不得舉發。』關於該條
    所定3個月之舉發期限，就同條例第8條第1項第1款之汽車違
    規行為，應以處罰機關受理（收到）舉發機關移送舉發違反
    道路交通管理事件之時點，作為認定舉發是否已逾3個月之
    準據。」上訴人縱有違規事實，然裁處時間均已超過法定期
    間3個月，例如裁字第68-ZCP057558之處分書，其違規行為
    係103年11月1日，舉發時間為104年4月16日（附件一），被
    上訴人於105年3月4日以違反道交條例第27條第1項規定，然
    舉發至裁決受理時間超過3個月為無效之行政處分，依行政
    程序法第111條第7款其他重大明顯瑕疵而無效。原判決未審
    酌，違反道交條例第90條之規定，為違背法令。
(二)原判決未審酌被上訴人裁決違反一事不二罰規定：
　1.所謂一事不二罰係指，違反同一行政規定，因時空緊密關係
    只處一次罰。其目的是避免因法律之錯綜複雜，致一個行為
    受不同法律甚至相同法律之處罰，而受「不利結果」。又如
    考量該違規事實之存在對公益或公共秩序確有影響，除使主
    管機關得以強制執行之方法及時除去該違規事實外，並得藉
    舉發其違規事實之次數作為認定其違規行為之次數，即每舉
    發一次，即認定有一次違反行政法上義務之行為發生而有一
    次違規行為（大法官釋字第604號理由書參照）。
　2.上訴人於103年12月30日於臺北市○○○路停車場未繳停車費，
    於同一停車場内舉發單位臺北市停車管理工程處於104年5月
    16日舉發上訴人12時37分、14時32分各舉發一次，即為連續
    舉發後，被上訴人於105年3月4日以違反道交條例第56條第2
    項（現行法為第3項）各裁決處300元罰鍰(附件三）。上訴
    人即使有違規事實之存在，然離開停車場未繳停車費對公益
    並未產生重大影響，連續裁決實屬不當，違反法治國一事不
    二罰原則。
　3.上訴人於103年12月30日通行4個ETC，被上訴人不到1小時處
    4次處罰，明顯違反連續處罰之法理。且以一次105年3月4日
    一次裁決上訴人9個處分書，105年3月4日裁決2個處分書、1
    05年8月18日裁決4個處分書，違反司法院釋字第754號、第5
    03號解釋對於處罰行為之立法目的、性質、種類相同，應採
    相同之處罰方法或手段，不得重複處罰意旨。
(三)交通部公路總局之公路監理機關拒絕以郵政信箱做為通信地
    址(附件四），並非上訴人不主動告知監理單位地址變更之
    事，被上訴人無法完成文書送達，不可歸責於上訴人，上訴
    人並無故意或過失無法收受通知。況我國戶政機制建立良善
    ，申請戶籍謄本可到不同地區戶政事務所查閱個人之戶籍，
    以完成合法送達，民事強制執行可調閱債務人之戶籍謄本，
    裁決機關以處分書等公文書向戶政單位查詢債務人之地址輕
    而易舉，同為行政院所屬機關並且在行政一體系下，透過「
    勞保電子閘門查詢系統調查上訴人所任職投保單位」，可知
    上訴人當時就業處於集威國際保全股份有限公司（105年4月
    1日起至106年1月3日止）有投保資料，可完成送達，其逕以
    公示送達，使受處分人無法知悉受處分，與正當法律程序不
    符，亦違反司法院釋字第797號解釋人民有受告知權之意旨
    。另以車籍地為收送公文書處所，無異於使受通知人於戶政
    事務所變更住址後，又需至監理機關辦理車輛地址變更登記
    ，同樣是以受通知為目的卻於不同之處所登記兩次，原審認
    為上訴人住所變更有告知行政機關之義務，然被上訴人拒絕
    上訴人以郵政信箱作為送達之地址，其手段與目的欠缺關聯
    ，違反憲法第23條法律保留原則及比例原則，原判決難謂無
    認定事實不適用法律之違法判決。
(四)原判決以原處分先決問題之前行政處分即「補繳通行費用及
    作業處理費通知單」，經核並無行政程序法第111條無效事
    由，亦未經上訴人對之提起行政爭訟而經撤銷，其效力自屬
    繼續存在乙節，不無疑問。訴外人遠通公司「補繳通行費用
    及作業處理費通知單」，僅為觀念通知，不因受通知人未繳
    納通行費用而發生權利與義務之變動，自非行政處分，況其
    通知單皆為平信寄出，無法證明受通知人確實知悉補繳費用
    之事，故非行政處分。且通行費或停車費20元未繳，而處以
    300元之罰鍰，違反比例原則等語。　　
四、原判決駁回上訴人在原審之訴，以上訴人不服被上訴人105
    年3月4日、105年3月10日、105年8月18日、105年10月7日以
    中市裁字第68-ZCP057558、68-1G0000000、68-ZCP073093、
    68-ZCR158916、68-ZCP090110、68-1AI830013、68-1AI8300
    14、68-1CP144810、68-ZCP078987、68-ZCP081080、68-ZCP
    082913、68-ZAR105521、68-ZCP098355、68-ZCP112403、68
    -ZCP102131、68-G6H133380號共16件裁決書，為原處分。並
    以：上訴人對被上訴人所為系爭裁決之交通裁罰處分表示不
    服，係屬交通裁決事件訴訟之提起，依現行道路交通管理處
    罰條例第87條及行政訴訟法第237條之3等規定，其救濟途徑
    為於裁決書送達後30日之不變期間內，向管轄之地方法院行
    政訴訟庭提起撤銷訴訟。而本件上訴人訴之聲明係請求確認
    公法上法律關係不成立，核為確認訴訟之性質，依行政訴訟
    法第6條第3項本文規定，基於「確認訴訟之補充性原則」，
    如有其他更適切之訴訟類型者，當事人未依其他更適切之訴
    訟類型者，即屬欠缺「一般權利保護要件」而不具合法要件
    ，應予駁回。認上訴人請求確認原處分不存在，為非法之所
    許。另以：上訴人於原審之主張，並非有據，且無足證明被
    上訴人所為原處分有何該當行政程序法第111條第1款至第6
    款所定要件，及同條第7款所定「其他具有重大明顯之瑕疵
    」之情形，認上訴人請求確認被上訴人所為原處分係屬不存
    在、無效，在法律上亦顯無理由，應予駁回，而駁回上訴人
    在原審之訴。
五、本院判斷：
　(一)上訴人109年2月24日起訴所提出起訴狀所載訴之聲明為：
      一、被告機關106年度道罰執字第76035號至76045號、106
      年度道罰執字第95575號至95578號及106年度道罰執字第1
      00761號行政處分不存在。二、被告機關應發還被告（應
      為原告之誤）新台幣7,525元。嗣上訴人於109年7月27日
      提出行政準備書狀（二）訴之聲明更正為：「一、被告機
      關106年度罰執字第76035號至76045號、106年度道罰執字
      第94652至94658號（新增）、106年度道罰執字第95575號
      至95578號及106年度道罰執字第100761號裁決書應予撤銷
      。二、確認被告機關106年度罰執字第76035號至76045號
      、106年度道罰執字第94652至94658號（新增）、106年度
      道罰執字第95575號至95578號及106年度道罰執字第10076
      1號裁決書無效。三、上開聲明請鈞院擇一為勝訴判決。
      四、被告機關應發還原告新台幣7,525元。」109年11月19
      日上訴人另提出行政準備書狀（三），110年5月3日行政
      準備書狀（四）之聲明均同行政準備書狀（二）。經原審
      向上訴人闡明後，確定行政準備書狀（三）訴之聲明一、
      二所載「裁決書」為被上訴人分別於105年3月14日中市裁
      字第68-ZCP057558號等16件裁決書。原判決認上訴人所提
      出行政準備書狀（二）、（三）及（四）追加「106年度
      道罰執字第94652至94658號」、「撤銷訴訟」等他訴部分
      ，考量本件裁決書均已合法送達，上訴人並未於裁決書送
      達後之法定不變期限內起訴，不同意上訴人於原審為此部
      分訴之追加。依上，原審應審理者，應有：一、被告機關
      106年度道罰執字第76035號至76045號、106年度道罰執字
      第95575號至95578號及106年度道罰執字第100761號行政
      處分不存在。二、確認被告機關106年度道罰執字第76035
      號至76045號、106年度道罰執字第95575號至95578號及10
      6年度道罰執字第100761號裁決書無效。三、被告機關應
      發還原告新台幣7,525元等三項。上開三項聲明請求，外
      觀屬上訴人於原審起訴時，所為客觀訴之合併。
（二）原判決關於確認原處分無效部分：
　　　1.按「行政處分有下列各款情形之一者，無效︰一、不能
        由書面處分中得知處分機關者。二、應以證書方式作成
        而未給予證書者。三、內容對任何人均屬不能實現者。
        四、所要求或許可之行為構成犯罪者。五、內容違背公
        共秩序、善良風俗者。六、未經授權而違背法規有關專
        屬管轄之規定或缺乏事務權限者。七、其他具有重大明
        顯之瑕疵者。」為行政程序法第111條所規定。其中第2
        款「應以證書方式作成而未給予證書者」，須行政處分
        以證書方式作成者而言，若行政處分僅屬須以書面作成
        者，則非屬此範疇。至於，書面行政處分作成後，依行
        政程序法第100條第1項前段規定，應送達相對人及已知
        之利害關係人，在未合法送達前，依同法第110條第1項
        規定，僅生對該應受送達人未發生效力問題，與行政處
        分無效之認定無涉。此外，基於維護法律安定性、公益
        性，學說及各國立法例皆認為行政處分是否無效，除法
        律定有明文之情形外，宜從嚴認定，兼採「明顯瑕疵說
        」與「重大瑕疵說」作為認定標準之理論基礎。行政處
        分是否具有重大明顯瑕疵，非依當事人之主觀見解，或
        依受法律專業訓練者之認識能力判斷，而係依一般具有
        合理判斷能力者之認識能力決定之，其簡易之標準即係
        普通社會一般人一望即知其瑕疵為判斷標準。如行政處
        分之瑕疵倘未達到重大、明顯之程度，一般人對其違法
        性的存在與否猶存懷疑，充其量僅屬違法得撤銷之原因
        。
　　　2.上訴人所有系爭車輛，自103年11月1日至105年2月13日
        間，因「汽車行駛於應繳費之公路經催繳不依規定繳費
        」、「在道路收費停車處所停車經催繳不依規定繳納」
        及「不緊靠道路右側停車」等共16件違章行為，分別經
        被上訴人依道交條例第27條第1項、第56條第2項、第56
        條第1項第6款及違反道路交通管理事件統一裁罰基準表
        等規定，於105年3月4日、105年3月10日、105年8月18
        日、105年10月7日以16件裁決書（即原處分），合計裁
        處上訴人罰鍰5,700元。又原處分16件裁決書均於各欄
        位（即「受處分人姓名」、「車輛種類及牌照號碼」、
        「住址」、「違規時間」、「違規地點」、「原舉發通
        知單應到案日期」、「舉發單位」、「舉發違規事實」
        、「舉發違反法條」、「應到案處所」、「填單日期」
        等）已明確記載其內容等事實，為原審依證據所認定，
        並為上訴人所不爭執，得作為本院判決之基礎。
　　　3.原判決以原處分並無行政程序法第111條第1款至第6款
        所指情形，亦無重大明顯之瑕疵，於理由中已說明其認
        定事實之依據，及得心證之理由，並對上訴人於原審主
        張不採之理由，予以分別指駁，所為原處分並非無效之
        理由，與行政程序法第111條規定之意旨相符，核無不
        適用法規或適用法規錯誤之違背法令情事。上訴論旨，
        無非就原判決業已論駁之理由，執其歧異之見解加以爭
        執，指摘原判決此部分有違背法令情事，求予廢棄，難
        認為有理由，應予駁回。
　　　4.末按本院就交通裁決事件之上訴為法律審，依行政訴訟
        法第237條之9第2項準用第236條之2第3項、第254條第1
        項規定，應以原審法院判決確定之事實為判決基礎，故
        上訴人自不得在上訴審提出新攻擊防禦方法或新事實、
        新證據，資為上訴之理由。是上訴意旨以其於103年12
        月30日於臺北市○○○路停車場未繳停車費，於同一停車
        場内舉發單位臺北市停車管理工程處於104年5月16日舉
        發上訴人12時37分、14時32分連續舉發，違反一事不二
        罰規定，上訴人於103年12月30日通行4個ETC，被上訴
        人不到1小時處4次處罰，違反連續處罰法理，且以一次
        105年3月4日一次裁決上訴人9個處分書，105年3月4日
        裁決2個處分書、105年8月18日裁決4個處分書，違反司
        法院釋字第754號、第503號解釋等語，均未據上訴人於
        原審提出或主張，係於上訴後始提出之新攻擊方法，本
        院無庸予以審酌。
（三）原判決關於上訴人請求「被告機關106年度道罰執字第760
      35號至76045號、106年度道罰執字第95575號至95578號及
      106年度道罰執字第100761號行政處分不存在」部分：　
      1.按行政訴訟第第125條第3項規定：「審判長應向當事  
        人發問或告知，令其陳述事實、聲明證據，或為其他  
        必要之聲明及陳述；其所聲明或陳述有不明瞭或不完足
        者，應令其敘明或補充之。」依同法第236條及第237條
        之9第1項之規定，於交通裁決事件亦有適用。原告請求
        之聲明，倘依所載文意有不明瞭時，審判長應予以闡明
        。又行政訴訟法第6條第3項：「確認訴訟，於原告得提
        起或可得提起撤銷訴訟、課予義務訴訟或一般給付  訴
        訟者，不得提起之。但確認行政處分無效之訴訟，不在
        此限。」之規定，係對於依法原得提起撤銷訴訟、課予
        義務訴訟或一般給付訴訟以為救濟者所為之限制。因此
        ，援引此一規定，須以原告提起者為確認訴訟為前提。
　　  2.查106年度道罰執字第76035號至76045號、106年度道罰
        執字第95575號至95578號及106年度道罰執字第100761
        號，分別為被上訴人移送執行之行政執行署臺中分署案
        號，有上開執行案件卷宗影本在案可稽。此所指「被告
        機關106年度罰執字第76035號至76045號、106年度道罰
        執字第95575號至95578號及106年度道罰執字第100761
        號行政處分」，雖原審於110年3月30日以電話紀錄向上
        訴人闡明，確認所指「裁決書」為臺中市交通事件裁決
        處分別於105年3月14日中市裁字第68-ZCP057558等16件
        裁決書，然所請求「行政處分不存在」真意為何?指行
        政處分無效，而不存在 ; 抑或，請求撤銷以除去其規
        制效力而不存在，則未經闡明（分見原審卷第13頁及第
        285頁）。此外，上訴人提起本件訴訟時，起訴狀僅謂
        ：「原告因交通事件受法務部行政執行署台中分署F681
        0603T32694-ZCP057558執行完畢在案。……然被告機關均
        未合法送達於原原告之營業所，故行政處分自始不存在
        。」等語，請求權利救濟之具體內容，及其提起之訴訟
        類型，並未清楚。基此，原判決就上訴人於第一審此部
        分之請求，逕以上訴人訴之聲明係「請求確認公法上法
        律關係不成立」，核為確認訴訟之性質，依行政訴訟法
        第6條第3項本文規定，基於「確認訴訟之補充性原則」
        ，如有其他更適切之訴訟類型者，當事人未依其他更適
        切之訴訟類型者，即屬欠缺「一般權利保護要件」而不
        具合法要件，予以駁回，尚屬速斷，有未適用行政訴訟
        法第125條第3項規定，及不備理由之違背法令，原判決
        此部分無可維持，應予廢棄。上訴人指摘原判決此部分
        ，有違背法令情事，求予廢棄，為有理由。又上訴人於
        第一審之此部分請求，尚須經闡明或調查後，始能確定
        上訴人請求救濟之程序標的，及相關之事實，無從由本
        院自為判決，爰將此部分發回原審再為調查後，另為適
        法之裁判。
（四）關於上訴人於原審請求被上訴人發還上訴人新台幣7,525
        元部分：
　　　1.上訴人於第一審所為此部分請求，依其於原審時之主  
        張，係以原處分無效，而類推適用行政程序法第127條 
         規定，請求返還公法上不當得利。
　　　2.經查，原判決於事實及理由之事實概要欄，並載明上訴
       人此部分之請求，於理由中亦未對上訴人在第一審之此
       部分請求，論斷其是否有理由，核屬漏未裁判，而非本
       件上訴範圍。上訴人於原審所為此部分請求，應由原審
       另為裁判。
 六、據上論結，本件上訴為一部有理由，一部無理由，爰判決
     如主文。　　
中　　華　　民　　國　　111 　年　　4  　　月　28　　日
                  臺中高等行政法院第一庭
                        審判長法  官　沈應南
                              法  官　林靜雯
                              法  官　楊嵎琇
以上正本證明與原本無異。
本判決不得上訴。
中　　華　　民　　國　　111 　年　　4  　　月　28　　日
                              書記官　莊啟明